---
title: "Untitled"
author: "pedro.concejerocerezo@telefonica.com"
date: "Wednesday, October 15, 2014"
output: word_document
---

Código R markdown con material para la presentación

"decidiR – teoría del prospecto – paquete pt“

http://madrid.r-es.org/

```{r}

# limpia espacio de trabajo -que yo lo suelo tener lleno

rm(list=ls())
gc()

# inicialización y carga de librería pt
# si no tienes instalada pt descomenta la siguiente línea

#install.packages("pt", dependencies = T)

library(pt)

```

Documentación recomendada sobre el paquete pt:
http://cran.r-project.org/web/packages/pt/vignettes/pt_vignette.pdf


Intentaremos aplicar la librería pt a un ejemplo sencillo tomado directamente de Kahneman (cap. 33)

```{r}

choice_ids <- c(1, 1, 1, 2, 2, 2)
gamble_ids <- c(1, 2, 2, 1, 2, 2)
outcome_ids <- c(1, 2, 3, 4, 5, 6)
objective_consequences <- c(240, 1000, 0, -750, -1000, 0)
probability_strings <- c("1", "0.25", "0.75", "1", "0.75", "0.25")

my_choices <- Choices (choice_ids = choice_ids,
                       gamble_ids = gamble_ids,
                       outcome_ids = outcome_ids,
                       objective_consequences = objective_consequences,
                       probability_strings = probability_strings)

my_choices

drawChoices(my_choices,
            decision_square_x=0.2,
            decision_square_edge_length=0.05,
            circle_radius=0.025,
            y_split_gap=0.1,
            x_split_offset=0.03,
            probability_text_digits=4,
            y_probability_text_offset=0.015,
            y_value_text_offset=0.005,
            x_value_text_offset=0.025,
            probability_text_font_colour="red",
            probability_text_font_size=11,
            objective_consequence_text_font_colour="blue",
            objective_consequence_text_font_size=11,
            label=c("A","B"),
            label_font_colour=c("green","blue"),
            label_font_size=c(11,11,11,11),
            label_positions=list(c(0.26,0.85),
                                 c(0.26,0.55),
                                 c(0.26,0.4),
                                 c(0.26,0.1)))


```

Estimamos el valor agregado segun pt (= Prospect Theory)

```{r}
tk_1992_utility <- Utility(fun = "power",
                           par = c(alpha = 0.88,
                                   beta = 0.88,
                                   lambda = 2.25))

linear_in_log_odds_prob_weight <- ProbWeight(fun = "linear_in_log_odds",
                                             par = c(alpha = 0.61,
                                                     beta = 0.724))

comparePT(my_choices,
          prob_weight_for_positive_outcomes = linear_in_log_odds_prob_weight,
          prob_weight_for_negative_outcomes = linear_in_log_odds_prob_weight,
          utility = tk_1992_utility,
          digits = 4)

```

Y ahora para un ejemplo más complicado extraído direct. de la documentación librería pt (en realidad este código inspira al mostrado antes)

Consider problems 1 and 2 from Kahneman and Tversky (1979, p. 265-266), representing the common consequence
paradox. This can be modelled using pt as follows.

```{r}
choice_ids <- c(1,1,1,1,2,2,2,2)
gamble_ids <- c(1,1,1,2,1,1,2,2)
outcome_ids <- c(1,2,3,1,1,2,1,2)
objective_consequences <- c(2500,2400,0,2400,2500,0,2400,0)
probability_strings <- c("0.33","0.66","0.01","1.0","0.33","0.67","0.34","0.66")

my_choices <- Choices (choice_ids = choice_ids,
                       gamble_ids = gamble_ids,
                       outcome_ids = outcome_ids,
                       objective_consequences = objective_consequences,
                       probability_strings = probability_strings)

my_choices

drawChoices(my_choices,
            decision_square_x=0.2,
            decision_square_edge_length=0.05,
            circle_radius=0.025,
            y_split_gap=0.1,
            x_split_offset=0.03,
            probability_text_digits=4,
            y_probability_text_offset=0.015,
            y_value_text_offset=0.005,
            x_value_text_offset=0.025,
            probability_text_font_colour="red",
            probability_text_font_size=11,
            objective_consequence_text_font_colour="blue",
            objective_consequence_text_font_size=11,
            label=c("A","B","C","D"),
            label_font_colour=c("orange","magenta","green","blue"),
            label_font_size=c(11,11,11,11),
            label_positions=list(c(0.26,0.85),
                                 c(0.26,0.55),
                                 c(0.26,0.4),
                                 c(0.26,0.1)))

```


Estimamos el valor agregado segun pt (= Prospect Theory)

```{r}
tk_1992_utility <- Utility(fun = "power",
                           par = c(alpha = 0.88,
                                   beta = 0.88,
                                   lambda = 2.25))

linear_in_log_odds_prob_weight <- ProbWeight(fun = "linear_in_log_odds",
                                             par = c(alpha = 0.61,
                                                     beta = 0.724))

comparePT(my_choices,
          prob_weight_for_positive_outcomes = linear_in_log_odds_prob_weight,
          prob_weight_for_negative_outcomes = linear_in_log_odds_prob_weight,
          utility = tk_1992_utility,
          digits = 4)

```


APENDICE
========

Dibujar la función de relación probabilidad - pesos de decisión tal y como los usamos los humanos

```{r}

# Ejemplo de poner xtics con valores reales que estan en dataset
# A partir de recomendaciones Carlos Gil Bellosta, 16/09/2014

# Generamos dos vectores

prob <- c(0, 1, 2, 5, 10, 20, 50, 80, 90, 95, 98, 99, 100)
dec.weight <- c(0, 5.5, 8.1, 13.2, 18.6, 26.1, 42.1, 60.1, 71.2, 79.3, 87.1, 91.2, 100)

# con xaxt quitamos el eje x

par(cex = 0.8, las = 2)

plot(prob, dec.weight, xaxt = "n", type = "l",
     main = "Relationship abstract probabilities (x) and decision weights (y)"
)

# y le ponemos los valores reales de x
axis(1, at= prob, labels=prob)


```

